【裁判字號】    88,訴,355
【裁判日期】    890531
【裁判案由】    侵權行為損害賠償
【裁判全文】
臺灣彰化地方法院民事判決                          八十八年度訴字第三五五號
    原      告  甲○○
                戊○○
    右二人共同
    訴訟代理人  陳修義律師  住彰化縣員林鎮○○○街六七號
    複代 理 人  王素珍律師  住同右
    被      告  丙○○      住.
                                                    ( 寄押台灣彰化看守所 )
    被      告  丁○○      住.
右當事人間請求侵權行為損害賠償事件，本院判決如左：
    主      文
被告丙○○、丁○○應連帶給付原告甲○○新臺幣貳拾陸萬貳仟壹佰玖拾元，及被告
丙○○自民國八十八年八月八日起至清償日止，被告丁○○自民國八十八年五月十二
日起至清償日止，按週年利率百分之五計算之利息。
被告丙○○、丁○○應連帶給付原告戊○○新臺幣壹拾伍萬參仟伍佰貳拾伍元，及被
告丙○○自民國八十八年八月八日起至清償日止，被告丁○○自民國八十八年五月十
二日起至清償日止，按週年利率百分之五計算之利息。
原告其餘之訴均駁回。
訴訟費用由被告連帶負擔百分之十五，餘由原告負擔。
本判決第一項、第二項於原告甲○○、戊○○依序以新台幣捌萬伍仟元、伍萬元供擔
保後，得為假執行。
原告其餘假執行之聲請均駁回。
    事      實
甲、原告方面：
壹、聲明：
  一、被告應依序連帶給付原告甲○○、戊○○新臺幣  (下同)一百五十五萬三千三
      百六十七元、一百四十六萬六千四百九十七元，及自起訴狀繕本送達被告之翌
      日起至清償日止，按週年利率百分之五計算之利息。
  二、訴訟費用由被告連帶負擔。
  三、原告願供擔保以代釋明，請准宣告假執行。
貳、陳述：
  一、被告丙○○於民國  (下同)八十六年十月十二日下午十時許，在彰化縣溪湖鎮
      家園ＫＴＶ與死者即原告之子林英傑等人發生衝突，被告丙○○將遭毆傷情形
      告知張茂任，張茂任遂向友人借用車牌號碼ＰＬ─一九一一號自用小客車，由
      張茂任駕駛該車附載被告丙○○至家園ＫＴＶ，發現林英傑騎乘車牌號碼ＵＦ
      Ｇ─二０五號機車附載黃俊元、蕭百川離開該ＫＴＶ，被告丙○○及張茂任竟
      以時速七、八十公里之高速，再以前後約二公尺、寬一公尺之車距駕車緊跟林
      英傑之機車，行至彰化縣埤頭鄉○○村○○路○段三五三號前，張茂任駕駛之
      自小客車右前輪擋泥板擦撞林英傑機車左後部，使林英傑機車偏向衝撞路旁電
      線桿，致林英傑當場死亡，張茂任及被告丙○○見狀駕車逃逸。嗣經警循線查
      獲，並經檢察官提起公訴後，再經台灣高等法院台中分院判處被告丙○○有期
      徒刑八年確定在案。
  二、又被告丙○○於本件行為時僅十七歲，為限制行為能力人，被告丁○○為被告
      丙○○之法定代理人，依民法第一百八十四條第一項前段及第一百八十七條第
      一項規定，被告二人應對原告二人所受損害負連帶損害賠償責任。
  三、原告請求損害賠償之細目金額如左：
    (一)殯葬費部分：十七萬九千二百五十元。
        此部分為原告甲○○安葬林英傑支出之費用。
    (二)法定扶養費部分：
        參照內政部統計之台灣男女性平均餘命表及八十六年度財政部所定直系血親
        尊親屬年滿六十歲每年可受扶養之額度為七萬二千元，年滿七十歲者每年十
        萬八千元為計算標準。
     1、原告甲○○部分：原告甲○○為四十三年三月七日出生，平均壽命為七十六
        歲，自退休之六十歲至七十歲之十年間，每年可請求金額為七萬二千元，扣
        除中間利息後，一次請求金額為三十二萬元；又自七十歲至七十六歲之六年
        間，每年可請求金額為十萬八千元，扣除中間利息，一次請求金額為二十五
        萬四千一百十七元。故原告甲○○一次可請求扶養費金額為五十七萬四千一
        百十七元。
     2、原告戊○○部分：原告戊○○為四十四年八月二十日出生，平均壽命七十九
        歲，自退休之六十歲至七十歲之十年間，每年可請求金額為七萬二千元，扣
        除中間利息後，一次請求金額為三十一萬三千零四十三元；又自七十歲至七
        十六歲之六年間，每年可請求金額為十萬八千元，扣除中間利息，一次請求
        金額為三十五萬三千四百九十四元。故原告戊○○一次可請求扶養費金額為
        六十六萬六千四百九十七元。
    (三)慰撫金部分：原告二人各請求慰撫金八十萬元。
  四、原告雖與訴外人張茂任達成民事和解，金額為一百二十萬元，惟對方僅支付九
      十萬元，尚有三十萬元未付。
參、證據：提出台灣彰化地方法院檢察署相驗屍體証明書乙紙、台灣高等法院台中分
    院八十七年度少連上訴字第一三一號刑事判決乙份、戶籍謄本二份、殯葬費收據
    十紙、彰化縣溪湖鎮調解委員會調解筆錄乙份、台灣台中地方法院民事裁定及確
    定證明書各乙紙為證。
乙、被告方面：
壹、聲明：求為判決駁回原告之訴。
貳、陳述：
  一、被告丙○○部分：
    (一)目前在監服刑，家中沒有錢賠償原告，待日後出監後再工作賺錢賠償原告。
    (二)案發當時不在張茂任車上，是坐在友人張鳳聲車內，並未參與本件犯行，且
        不認識死者林英傑，請求傳喚證人張鳳聲。
    (三)原告與張茂任間已達成民事和解，金額為一百二十萬元。
  二、被告丁○○部分：目前伊夫乙○○及伊子丙○○均在監服刑，伊又殘廢而無法
      工作，每月僅有政府之低收入補助三千元，伊無力賠償原告請求之金額。
丙、本院依職權調閱台灣彰化地方法院檢察署八十八年度執他字第九三七號即被告丙○○殺人案刑事案卷，另依被告丙○○聲請提訊證人張茂任。
    理      由
一、本件原告起訴時雖以被告丙○○年僅十九歲  (六十九年二月十日出生)，屬限制
    行為能力人，欠缺訴訟能力，遂列被告丙○○之父乙○○及母丁○○為法定代理
    人，惟被告丙○○於八十九年五月十七日即最後言詞辯論期日時已滿二十歲，其
    訴訟能力欠缺部分因成年而自然補正，即無再贅列被告丙○○法定代理人姓名之
    必要，合先敘明。
二、原告主張被告丙○○與訴外人張茂任於右揭時地故意駕車衝撞原告之子林英傑騎
    乘之機車，致林英傑死亡，經法院認定被告丙○○共同殺人，判處有期徒刑八年
    確定之事實，已據原告提出台灣彰化地方法院檢察署相驗屍體證明書及台灣高等
    法院台中分院八十七年度少連上訴字第一三一號刑事判決各乙紙為證，亦為被告
    丙○○及證人張茂任分別在前開刑事案件審理或本院訊問時並不爭執；至被告丙○○事後固否認案發當時在場，未曾坐在證人張茂任車內，並聲請傳喚證人張鳳
    聲到庭作證云云，然被告丙○○於案發當時確在證人張茂任車內乙節，業經證人
    張茂任在本院提訊時結證明確，而被告丙○○復對證人張茂任之證言未表示異議
    ，另本院依被告丙○○提出之證人張鳳聲住址通知到庭作證，通知書亦經退回致
    無法傳喚到案說明，此有卷附退回之通知書可按，則被告丙○○既無法舉證證明
    案發當時確有不在場之事證，其抗辯即無可採，從而原告之主張堪認為真實。
三、按因故意或過失，不法侵害他人之權利者，負損害賠償責任；又限制行為能力人
    不法侵害他人之權利者，以行為時有識別能力為限，與其法定代理人連帶負損害
    賠償責任，民法第一百八十四條第一項前段、第一百八十七條第一項分別定有明
    文。本件被告丙○○因故意殺人致原告之子林英傑死亡，已如前述，被告丙○○
    應就林英傑之死亡負損害賠償責任，而被告丙○○於案發時僅十七歲，屬限制行
    為能力人，復與其母即被告丁○○共同生活，被告許玉瓢既未舉證證明其對被告
    丙○○監督並未疏懈，或縱加以相當之監督，而仍不免發生損害之情事，依首開
    法條規定，被告二人對於原告二人因林英傑之死亡所生之損害，應負連帶賠償責
    任。
四、次按不法侵害他人致死者，對於支出殯葬費之人，亦應負損害賠償責任；被害人
    對於第三人負有法定扶養義務者，加害人對於該第三人亦負損害賠償責任；又不
    法侵害他人致死者，被害人之父母，雖非財產上之損害，亦得請求賠償相當之金
    額，民法第一百九十二條第一、二項及第一百九十四條分別設有規定。本件被害
    人林英傑之死亡既因被告丙○○與訴外人張茂任之故意行為所致，而被告丁○○
    、丙○○應連帶負損害賠償責任，已如前述，則原告二人據此請求被告賠償殯葬
    費、法定扶養費及慰撫金，依前揭法條規定，即無不合。
五、惟原告請求被告賠償之費用，是否應予准許，分述如左：
  (一)殯葬費部份：原告甲○○雖請求殯葬費金額共十七萬九千二百五十元，惟其中
      卓綜合醫院之急診掛號費三百五十元、床單費五百元、彰化市立殯儀館解剖之
      解剖工人七千元、洗身工人二千元、穿衣工人二千元、解剖室消毒工人六百元
      及永旭鮮花禮品部之毛巾費二萬二千元，共三萬三千四百五十元，核非喪葬禮
      俗所必要之費用，應予剔除，則原告甲○○得請求喪葬費金額為十四萬五千八
      百元。
  (二)法定扶養費部分：
   1、原告甲○○為四十三年三月七日生，起訴時為四十五歲，依內政部編八十六年
      台灣省簡易生命表，平均餘命為二十九．六七年，再依八十六年綜合所得稅扶
      養親屬寬減額每人每年七萬二千元，滿七十歲者每人每年十萬八千元計算，又
      因原告甲○○僅請求自六十歲退休後之扶養費，其請求之年數應為十四．六七
      年，則依附表霍夫曼計算法計算一次給付之金額為五十八萬一千九百五十二元
      ，計算式為：
      若一次請求二十九．六七年之金額：
      (72000/0000000 x 00000000) + 108000/0000000 x (00000000 - 00000000)
      + 108000/0000000 x (00000000 - 00000000) x 0.67 = 0000000
      未請求滿六十歲以前十五年之扶養金額
      72000/0000000 x 00000000 = 000000
      0000000 - 000000 = 000000
   0、原告戊○○為四十四年八月二十日生，起訴時為四十四歲，依內政部編八十六
      年台灣省簡易生命表，平均餘命為三十五．五二年，再依八十六年綜合所得稅
      扶養親屬寬減額每人每年七萬二千元，滿七十歲者每人每年十萬八千元計算，
      又因原告戊○○僅請求自六十歲退休後之扶養費，其請求之年數應為十九．五
      二年，則依附表霍夫曼計算法計算一次給付之金額為七十六萬七千六百二十四
      元，計算式為：
      若一次請求三十五．五二年之金額：：
      (72000/0000000 x 00000000) + 108000/0000000 x (00000000 - 00000000)
      + 108000/0000000 x (00000000 - 00000000) x 0.52 = 0000000
      未請求滿六十歲以前十六年之扶養金額
      72000/0000000 x 00000000 = 000000
      0000000 - 000000 = 000000
   0、又依原告提出之戶籍資料，原告二人之扶養義務人除被害人林英傑外，尚有長
      女林品足 (六十六年六月二十八日生)、次女林雅慧  (六十八年十月二十一日
      生)及次子林英明 (七十年八月二十九日生)共三人，而民法第一千一百十六條
      之一規定夫妻互負扶養義務，則被告二人應賠償被害人林英傑之扶養義務為五
      分之一，從而原告甲○○、戊○○得請求扶養費金額依序為十一萬六千三百九
      十元、十五萬三千五百二十五元。
  (三)慰撫金部份：查原告二人中年喪子，精神及肉體上確受極大痛苦，本院斟酌實
      際情況及兩造之身分、地位、資力，原告二人各請求八十萬元，自嫌過高，應
      予核減各為四十五萬元，方屬妥適。
  (四)綜上所述，原告甲○○得請求之金額為七十一萬二千一百九十元，原告戊○○
      得請求之金額為六十萬三千五百二十五元，原告二人合計一百三十一萬五千七
      百十五元。
六、再按數人共同不法侵害他人之權利者，連帶負損害賠償責任；因連帶債務人中之
    一人為清償而債務消滅者，他債務人亦同免其責任；債權人向連帶債務人中之一
    人免除債務，而無消滅全部債務之意思表示者，除該債務人應分擔之部分外，他
    債務人仍不免其責任；連帶債務人相互間，除法律另有規定或契約另有約定外，
    應平均分擔義務，民法第一百八十五條第一項、第二百七十四條、第二百七十六
    條第一項及第二百八十條分別定有明文。本件被害人林英傑因被告丙○○與訴外
    人張茂任之共同加害行為致死，而原告二人與訴外人張茂任間已達成民事和解，
    和解金額為一百二十萬元，實際已取得九十萬元乙節，業經兩造分別陳明在卷，
    並有台灣高等法院台中分院前開刑事判決及彰化縣溪湖鎮調解委員會調解筆錄等
    影本足憑，則被告丙○○與訴外人張茂任間既應就其共同侵權行為連帶負損害賠
    償責任，其等二人即為連帶債務人，對原告甲○○、戊○○得請求之金額七十一
    萬二千一百九十元、六十萬三千五百二十五元部分，因原告二人復共同自訴外人
    張茂任受償九十萬元，已如前述，依民法第二百七十六條第一項規定，被告丙○○就原告二人分別受償四十五萬元範圍內亦同免責任，其僅應給付原告甲○○二
    十六萬二千一百九十元，給付原告戊○○十五萬三千五百二十五元。
七、綜合前述，原告甲○○、戊○○本於侵權行為損害賠償規定，請求被告二人連帶
    賠償金額於二十六萬二千一百九十元、十五萬三千五百二十五元範圍內，即有理
    由，應予准許，逾此範圍之請求，尚屬無據，應予駁回，又原告二人併請求自起
    訴狀繕本送達翌日起至清償日止之法定遲延利息，核無不合，併予准許。
八、原告陳明願供擔保，聲請宣告假執行，經核其勝訴部份，與法律規定相符，爰酌
    定相當擔保金額宣告之；其餘假執行之聲請，因敗訴而失所附麗，不予准許。
九、結論：本件原告之訴為一部有理由，一部無理由，並依民事訴訟法第七十九條但
    書、第八十五條第二項、第三百九十條第二項，判決如主文。
中      華      民      國    八十九    年      五      月    三十一    日
                                    臺灣彰化地方法院民事第一庭
                                        法      官    林    金    灶
右為正本係照原本作成。
如不服本判決，應於判決送達後二十日內向本院提出上訴狀。
中      華      民      國    八十九    年      五      月    三十一    日
                                        法院書記官    李    福    源


司法院資訊處製作；財團法人民間司法改革基金會備份。
